ACORDAO-COMPLETO-2363972

ACÓRDÃO 8386/2019 ATA 29/2019 - PRIMEIRA CÂMARA

VISTOS, relatados e discutidos estes autos de representação formulada pelo Ministério Público junto ao TCU, questionando a legalidade do Edital de Credenciamento 1/2014 e da execução superveniente da avença (Contrato 73/2014-SES/DF) , com a finalidade de prestação de serviços móveis de oftalmologia, firmado entre a Secretaria de Estado de Saúde do Distrito Federal e o Instituto de Olhos Fábio Vieira S/S, em cuja etapa processual se apreciam pedidos de reexame interpostos por Álvaro Antônio Guimarães, Guilherme Francisco Guimarães e Hélvio Durante de Oliveira contra o Acórdão 15732/2018-TCU-Primeira Câmara, que lhes imputou multa individual,
	ACORDAM os Ministros do Tribunal de Contas da União, reunidos em Sessão da 1ª Câmara, ante as razões expostas pelo Relator, em:
		9.1. com fundamento no art. 48 da Lei 8.443/1992, conhecer e dar provimento aos pedidos de reexame, tornando insubsistentes os itens 9.2 e 9.4 do Acórdão 15732/2018-TCU-Primeira Câmara para os recorrentes Álvaro Antônio Guimarães, Guilherme Francisco Guimarães e Hélvio Durante de Oliveira; aproveitando os recursos a Rafael de Aguiar Barbosa, para reduzir a multa a ele aplicada de R$ 6.000,00 para R$ 3.000,00;
		9.2. dar ciência deste acórdão aos recorrentes, a Rafael de Aguiar Barbosa, ao representante e à Secretaria do Estado de Saúde do Governo do Distrito Federal.

Pedido de reexame interposto por Alvaro Antonio Guimaraes, Helvio Durante de Oliveira e Guilherme Francisco Guimarães contra acórdão que aplicou-lhes multa em processo de Representação.

Primeira Câmara

Secretaria de Estado de Saúde do Distrito Federal.

3. Recorrentes: Álvaro Antônio Guimarães (XXX.636.796-XX); Guilherme Francisco Guimarães (XXX.302.061-XX); Hélvio Durante de Oliveira (XXX.519.306-XX);

13.1. Ministros presentes: Walton Alencar Rodrigues (Presidente), Benjamin Zymler, Bruno Dantas (Relator) e Vital do Rêgo.
13.2. Ministros-Substitutos presentes: Augusto Sherman Cavalcanti e Weder de Oliveira.

BRUNO DANTAS

Ministro Walton Alencar Rodrigues.

Por registrar as principais ocorrências havidas no andamento do processo até o momento, resumindo os fundamentos das peças acostadas aos autos, adoto como relatório, com os ajustes necessários, a instrução da secretaria responsável pela análise da demanda (peça 167) , que contou com a anuência do corpo diretivo da unidade (peças 168-169) :
"INTRODUÇÃO
Cuidam-se de pedidos de reexame em processo de representação apresentados por Álvaro Antônio Guimarães (peça 149) , Hélvio Durante de Oliveira (peça 144) e Guilherme Francisco Guimarães (peça 155) , insurgindo-se contra o Acórdão 15732/2018-TCU-Primeira Câmara, Rel. Min. Walton Alencar Rodrigues (peça 127) , por meio do qual os responsáveis tiveram suas razões de justificativa rejeitadas e sancionados com penalidade de multa fundamentada no art. 58, inc. II, da Lei 8.443/92, em razão de irregularidades no procedimento de credenciamento e irregularidades na execução do Contrato 73/2014, firmado para prestação de serviços móveis de oftalmologia.
2. Eis o extrato da decisão recorrida (Acórdão 15732/2018-TCU-Primeira Câmara - peça 127) :
'9.1. conhecer da representação, com fundamento nos arts. 235, caput e parágrafo único, e 237, inciso I e parágrafo único, do Regimento Interno do TCU, para, no mérito, considerá-la procedente;
9.2. rejeitar as razões de justificativa apresentadas por Álvaro Antônio Guimarães, Guilherme Francisco Guimarães, Rafael de Aguiar Barbosa e Hélvio Durante de Oliveira;
9.3. acolher as razões de justificativa apresentadas por Tulio Roriz Fernandes, que aproveitam a Rafael de Aguiar Barbosa;
9.4. aplicar aos responsáveis, a seguir discriminados, a multa individual prevista no art. 58, inciso II, da Lei 8.443/1992, nos valores especificados, fixando-lhes o prazo de 15 (quinze) dias, a contar das notificações, para que comprovem, perante o Tribunal (art. 214, inciso III, alínea 'a', do Regimento Interno/TCU) , o recolhimento da dívida ao Tesouro Nacional, atualizadas monetariamente desde a data do acórdão até a dos efetivos recolhimentos, se forem pagas após o vencimento, na forma da legislação em vigor:
	Responsável
	Valor

	Guilherme Francisco Guimarães
	R$ 8.000,00

	Álvaro Antônio Guimarães
	R$ 8.000,00

	Rafael de Aguiar Barbosa
	R$ 6.000,00

	Hélvio Durante de Oliveira
	R$ 8.000,00

9.5. determinar à Secretaria de Controle Externo da Saúde que autue processo de auditoria para averiguar a pertinência e correição dos valores pagos ao Instituto de Olhos Fábio Vieira S/S por força dos Contratos 73/2014 e 209/2014;
9.6. autorizar, desde logo, nos termos do art. 28, inciso II, da Lei 8.443/1992, a cobrança judicial das dívidas, caso não atendidas as notificações;
9.7. encaminhar cópia desta deliberação à Secretaria de Saúde do Distrito Federal.'
HISTÓRICO
3. O processo se inicia com representação formulada pela Secretaria de Estado da Saúde do Governo do Distrito Federal (SES/DF) , questionando a legalidade de determinados aspectos do Edital de Credenciamento 1/2014 e da execução superveniente da avença (Contrato 73/2014-SES/DF) , com a finalidade de prestação de serviços móveis de oftalmologia, firmado com o Instituto de Olhos Fábio Vieira S/S, particularmente: a) irregularidade na habilitação da empresa contratada (ausência de documentos indicados no Edital) ; b) credenciamento ilegal da empresa contratada (restrição de participantes pela exigência de serviço itinerante) ; c) realização de despesas sem cobertura contratual.
4. Os recorrentes Álvaro Antônio Guimarães e Guilherme Francisco Guimarães faziam parte da comissão responsável pela análise documental dos proponentes ao credenciamento, tendo sido responsabilizados pela autorização de credenciamento sem a validação do registro no CRM/DF e sem alvará sanitário. O recorrente Hélvio Durante de Oliveira figurou como fiscal de contrato e foi responsabilizado pelas autorizações de pagamento sem cobertura contratual.
5. Após o devido processo legal, a Corte rejeitou as alegações de defesa e aplicou penalidade de multa prevista na Lei 8.443/92, decisão contra a qual se insurgem os recorrentes.
EXAME DE ADMISSIBILIDADE
Exame de admissibilidade do recurso de Álvaro Antônio Guimarães
6. Manifesta-se concordância com o exame de admissibilidade contido na peça 152 e acolhido pelo e. Rel. Min. Bruno Dantas (peça 156) , pela admissão do recurso.
Exame de admissibilidade do recurso de Guilherme Francisco Guimarães
7. Não há preclusão consumativa, o recurso é legítimo, existe interesse recursal e é adequado para impugnar a decisão.
8. Remanesce a questão da tempestividade: a notificação da decisão foi recebida em 14/12/2018 (peça 151) , expirando o prazo recursal em 2/1/2019. Todavia, o recorrente narra a ocorrência de defeito no ato de notificação, com o recebimento da notificação por pessoa 'que trabalha em um quiosque localizado na entrada do Núcleo Rural', que remanesceria fechado no período de férias escolares (final de dezembro) .
9. Ora, admitindo a veracidade do relato, seria forçoso reconhecer que a notificação não foi entregue no endereço do responsável (casa 3) , mas entregue para terceiro sem relação direta com o domicílio do responsável, impondo o reconhecimento de nulidade no ato de notificação, cuja consequência seria a devolução do prazo recursal com a incidência do princípio do aproveitamento (art. 171 do Regimento Interno do Tribunal de Contas da União) .
10. Ocorre que, em princípio, a narrativa do recorrente está despida de elementos comprobatórios, particularmente o depoimento pessoal do recipiente da comunicação ou do agente postal. Todavia, em matéria probatória, a aplicação subsidiária do Código de Processo Civil permite que o julgador aplique 'as regras de experiência comum subministradas pela observação do que ordinariamente acontece' (art. 375 do CPC) , sendo verossímil acolher a alegação do recorrente no sentido de que o agente postal, em regiões de natureza rural, possa ter entregue a correspondência em confiança a terceiros que tem maior exposição na localidade (quiosque de venda) .
11. Ademais, merece destaque a atitude ativa do responsável em buscar meios de contato com servidores do Tribunal de Contas da União, com a finalidade de descobrir a data da notificação, bem como a apresentação do recurso em prazo próximo ao dies a quo (22/1/2019) , razão pela qual os elementos analisados em conjunto permitem, de forma excepcional e à luz do regime de nulidades que norteia os processos em curso no TCU, o conhecimento in totem do recurso.
Exame de admissibilidade do recurso de Hélvio Durante de Oliveira
12. Manifesta-se concordância com o exame de admissibilidade contido na peça 153 e acolhido pelo e. Rel. Min. Bruno Dantas (peça 156) , pela admissão do recurso.
EXAME DE MÉRITO
13. Delimitação
14. É objeto do recurso analisar os fundamentos fáticos que importaram a aplicação de penalidades aos responsáveis, tanto na fase do credenciamento quanto na fase da execução, destacando que será procedida análise de mérito dos três recursos, na hipótese em que a Corte venha a conhecer os três recursos.
15. Dos efeitos do julgamento de ação de improbidade administrativa (procedimento judicial) em relação às contas dos responsáveis
16. Alega o recorrente o julgamento de improcedência de ação de improbidade (0021822-34.2014.8.07.0018 - 2ª Turma Cível do Tribunal de Justiça do Distrito Federal e Territórios; peça 166) como indicativo de que o processo de tomada de contas especial deveria ser julgado improcedente.
Análise
17. Compete exclusivamente à Corte de Contas, nos termos do art. 71, da Constituição Federal, fiscalizar a aplicação dos recursos repassados pela União mediante convênios e instrumentos congêneres, aplicando aos responsáveis as sanções cabíveis, no caso de ilegalidade de despesa ou irregularidade de contas (incisos VI e VIII) .
18. Embora o mesmo fato possa ensejar análise tanto na esfera judicial quanto na esfera do controle externo, tem-se como corolário do princípio da independência das instâncias que as decisões adotadas no Poder Judiciário não têm influência no processo de representação julgado pelo Tribunal de Contas da União.
19. Desse modo, qualquer análise procedida no Poder Judiciário não vincula o julgamento exclusivo do Tribunal de Contas da União, reconhecendo-se o princípio de autonomia de instâncias aplicável no caso concreto, entendimento fartamente exemplificado na Jurisprudência da Corte:
'A existência de recursos da União aplicados no convênio atrai a jurisdição do TCU, de modo que deliberações de tribunal de contas local e câmara municipal não afetam nem vinculam o julgamento do Tribunal. (Acórdão 3196/2017-TCU-Segunda Câmara. Rel. Min. Aroldo Cedraz) 
A sentença proferida pelo juízo cível, sob qualquer fundamento, não vincula a decisão administrativa proferida pelo TCU, em razão do princípio da independência das instâncias. Apenas a sentença absolutória no juízo criminal fundada no reconhecimento da inexistência material do fato ou na negativa de autoria tem habilidade para impedir a responsabilização civil e administrativa do agente. (Acórdão 131/2017-TCU-Plenário. Rel. Min. Walton Alencar Rodrigues) 
A independência das instâncias só deixa de prevalecer quando a decisão judicial que declara a inexistência do fato ou nega sua autoria é proferida em ação de natureza criminal. Tratando-se de ação civil, prevalece a regra geral, que é a incomunicabilidade das instâncias civil, penal e administrativa. (Acórdão 2983/2016-TCU-Primeira Câmara. Rel. Min. Bruno Dantas) '
20. Assim, todas as considerações contidas em processos judiciais ou procedimentos criminais preparatórios não constituem óbice ao exercício pelo TCU de sua competência constitucional de julgar a regularidade na aplicação dos recursos públicos federais por parte dos administradores públicos, aplicando-lhes as sanções cabíveis, exceto em caso de sentença proferida pelo Poder Judiciário na esfera penal que vier a declarar a inexistência do fato ou a negativa da autoria, o que não é o caso.
21. Da análise da conduta dos responsáveis na fase de credenciamento no exercício da função de membros (recursos de Álvaro Antônio Guimarães e Guilherme Francisco Guimarães) 
22. Alegam os recorrentes que as razões de defesa foram acatadas no relatório que embasou o acórdão condenatório, não havendo cometimento de irregularidades por parte dos membros da comissão examinadora pela análise dos aspectos relacionados à análise técnica, sendo que a responsabilidade estaria circunscrita aos documentos repassados pela empresa a ser credenciada, nos termos da portaria de designação (Portaria 24/2014, DODF 6/2/2014) .
23. Afirmam a ausência de obrigação dos membros da banca examinadora para analisar pendências ou informações de outras áreas, uma vez que a homologação foi realizada pelo Subsecretário de Administração Geral, tendo aposto a expressão 'apto' apenas aos aspectos relativos à Subsecretaria de Administração Geral, não tendo ingerência com relação aos aspectos analisados pela SVS (Subsecretaria de Vigilância à Saúde) e pela SUPRAC (Subsecretaria de Planejamento, Regulação, Avaliação e Controle) e não se inserindo como motivo determinante para a contratação realizada pela autoridade máxima.
24. Entendem que a análise da assessoria jurídica apontou a necessidade de saneamento das pendências apontadas, sendo que a aprovação do instituto foi ressalvada com pendências por parte do Secretário de Saúde do DF, denotando a ação diligente dos agentes públicos designados.
Análise
25. De início, deve ser afirmado que a titularidade do poder de julgamento é única e exclusiva do colegiado da Corte (1a Câmara) , razão pela qual as instruções que antecedem o julgamento não têm caráter vinculativo, não sendo obrigatório a adoção de qualquer fundamento indicado no relatório da decisão.
26. No mérito, ao se observar o ato de nomeação de servidores para constituição da banca examinadora (Portaria 24/2014 - peça 1, p. 109) , verifica-se a nomeação de servidores de diversas áreas e especialidades do órgão: da Subsecretaria de Administração Geral (Guilherme Francisco Guimarães / Álvaro Antônio Guimarães) , da Subsecretaria de Atenção à Saúde (Rogério Nóbrega Rodrigues Pereira) , da Subsecretaria de Atenção à Saúde (Raquel Garcia Prieto Vargas e Danielle Cristiana Pinto Apolinário) e da Subsecretaria de Vigilância à Saúde (Luciane Antunes Madeira da Silva) .
27. Portanto, fica evidenciado que a ação dos membros da comissão estava segmentada, sendo que cada membro agiu no processo de homologação segundo suas competências próprias, conforme a divisão prevista no Edital de Homologação (peça 1, p. 23) , indicando que a responsabilidade pela análise dos aspectos técnicos estaria a cargo da SUPRAC e SVS (item 6.2 do Edital) , não sendo possível a responsabilização dos membros da Subsecretaria de Administração Geral apenas por estarem desempenhando a função no grupo de trabalho.
28. Destaque-se que o ato praticado pelos responsáveis atestou a regularidade das propostas apenas nos aspectos relativos ao setor em que desempenhavam a atividade pública ('no que tange à análise por parte da Subsecretaria de Administração Geral' - peça 67, p. 62) , sendo que a avaliação dos aspectos técnicos da proposta estava devidamente ressalvada na análise realizada pela SUPRAC, que constatou a existência de pendências na vistoria técnica realizada em março de 2014 (peça 67, p. 49-50) .
29. Não se pode asseverar que o credenciamento teve por causa a ação dos responsáveis (membros da comissão) , uma vez que os pareceres técnicos já indicavam a existência de pendências (peça 67, p. 51) , sendo que a responsabilidade deveria ser atribuída à autoridade homologante do certame que admitiu o credenciamento com pendências (peças 67, p. 70) , à despeito da inexistência de autorização no Edital para o credenciamento com pendências, em razão do item 20.6 do Edital:
'20.6. Somente estará apta a ser contratada pela SES/DF a instituição que atender todas as exigências deste edital, incluindo a qualificação técnica necessária à prestação de serviço (peça 1, p. 30) '
30. Assim, a manifestação dos agentes não se mostra preponderante no nexo causal que resultou o credenciamento com pendências, uma vez que a declaração de aptidão estava circunscrita aos aspectos próprios da Subsecretaria de Administração Geral, não tendo as manifestações dos agentes da comissão legitimado a autoridade máxima do órgão que procedesse ao credenciamento com pendências, em desconformidade com as manifestações técnicas anteriores.
31. Da análise da conduta do responsável na fase de execução do contrato (recurso de Hélvio Durante de Oliveira) 
32. Alega o recorrente a condução dos trabalhos de fiscalização de forma proba, sendo que o entendimento adotado no acórdão extrapolaria as atribuições de executor do contrato contidas na 'Cartilha do Executor de Contrato/UAG'.
33. Alega ter notificado a Secretaria de Saúde que a execução do contrato extrapolaria os valores contratuais no final dos 3 (três) primeiros meses de atuação, sendo que a continuidade do programa público foi procedida de aditivo contratual ao Contrato 73/14.
34. Afirma que a ação do fiscal buscou compatibilizar os interesses da implementação das políticas públicas e a continuidade do serviço público, sendo que a responsabilidade no prosseguimento da execução do contrato seria de responsabilidade das equipes técnicas e jurídica, não sendo cabível o ingresso no nível de detalhamento exigido pela Corte.
35. Alude a teoria da responsabilidade subjetiva, uma vez que foi informada a existência de previsão orçamentária no valor de R$ 36.737.620,00, sendo que a interrupção dos serviços seria inviável, no intervalo temporal até a formalização de novo ajuste contratual (Contrato 209/14) , entendendo que os valores atestados seriam pagos no novo contrato e, após, saldados na forma de despesa indenizatória. Assevera a realização dos serviços, cuja continuidade fora garantida e ordenada pela hierarquia superior da SES/DF.
36. Aponta para a comunicação expedida em 28 de maio de 2014 dando notícia de que o objeto do contrato não possibilitaria o aumento de serviços, com a solicitação de novo contrato para alcançar a expansão da prestação dos serviços públicos, bem como manifestação em 10 de junho de 2014 solicitando manifestação acerca da continuidade na prestação dos serviços oftalmológicos. Alega a ausência de atos dolosos ou culposos com finalidade de lesão ao erário, afastando o reconhecimento de má-fé.
37. Por fim, pondera a necessidade de redução da penalidade em atenção ao princípio da proporcionalidade, bem como a possibilidade de pagamento parcelado da penalidade imposta.
Análise
38. A atuação do fiscal de contrato está relacionada à colheita dos fatos necessários para que a Administração adote as medidas que melhor atendam o interesse público, particularmente as ocorrências durante a execução do contrato (art. 67 da Lei 8.666/93) , e as eventuais solicitações de medidas convenientes que ultrapassam a competência do agente de fiscalização (art. 67, § 2º, da Lei 8.666/93) , destacando, portanto, que o fiscal de contrato não tem responsabilidade sobre a decisão de executar o contrato fora dos limites orçamentários, após informar a Administração Pública da ocorrência.
39. Existiria responsabilidade do fiscal de execução somente se este agente público deixasse de dar notícia do fato relevante (execução sem cobertura contratual) , momento em que sua omissão se traduziria em uma responsabilidade solidária pela execução incorreta do seu ofício.
40. No caso concreto, o contrato havia sido estipulado para a prestação de serviços no valor equivalente de R$ 12.500.000,00, o que permitiu o pagamento dos serviços no período de março de 2014 a agosto de 2014 (Notas fiscais 523, 540, 561 e 562 - peça 32 c/c peça 111, p. 22) , esgotando o saldo contratual no último pagamento em 8/8/2014.
41. Assim, os pagamentos de serviços das faturas 600, 601 e 602, totalizando R$ 18.168.590,54, sem a existência de saldo contratual, somente poderiam ser imputadas ao responsável se não houvesse trazido a ocorrência às considerações da Administração até agosto de 2014.
42. Contudo, ainda em maio de 2014, o executor do contrato noticiou a Administração o fato de que 'o objeto do contrato 073/2014 não comporta aumento dos serviços' (peça 111, p. 1) e solicitou a formalização de novo contrato no valor equivalente à previsão orçamentária disponível (R$ 36.737.620,00) , ratificando a necessidade de providências em julho de 2014 (peça 111, p. 3) .
43. Não sem razão, a necessidade de expansão do objeto contido no processo de credenciamento inicial (Processo 2982/2014) acarretou a nova contratação com valores ampliados (Processo 7068/2014) , sugerindo ao executor do contrato que a questão da cobertura orçamentária já estaria sendo resolvida com a nova contratação, saindo da esfera de competência do executor.
44. Portanto, não é correta a imposição de sanções ao executor do contrato que alertou a Administração da inexistência de saldo contratual, uma vez que não é possível identificar uma responsabilidade do executor pelo prosseguimento da atividade pública no período entre o Contrato originário (Contrato 73/2014) e a nova avença (Contrato 209/2014) .
45. Assim, houve uma deliberação concreta no sentido do prosseguimento na atividade a despeito da inexistência de previsão contratual, embora não seja possível afirmar a existência de uma competência do executor do contrato no prosseguimento da atividade pública, prosseguindo o executor nas atividades de fiscalização da execução dos procedimentos médicos.
46. Por fim, quanto à questão da gradação da penalidade, caso a Corte entenda pelo não-provimento do recurso, vale lembrar que a dosimetria da pena, na sistemática processual do TCU, tem como balizadores o nível de gravidade dos ilícitos, com a valoração das circunstâncias fáticas e jurídicas envolvidas, a isonomia de tratamento com casos análogos.
47. Não há dosimetria objetiva da multa, comum à aplicação de normas do Direito Penal, nem rol de agravantes/atenuantes legalmente reconhecido (v.g. Acórdão 123/2014-TCU-Plenário) . Ademais disso, a aplicação de sanções guarda relação com a materialidade dos fatos e a culpabilidade dos responsáveis, não com sua capacidade financeira em quitar a dívida (v.g. Acórdão 1790/2014-TCU-Plenário) .
48. O art. 19 da Lei 8.443/1992 autoriza esta Corte a aplicar multa ao responsável nos casos em que não tenha resultado débito. Multa, esta, que será valorada entre cinco e cem por cento do valor atualizado do montante estipulado no caput do art. 58, da Lei 8.443/1992, o que, por sua vez, se encontra normatizado e atualizado pela Portaria TCU 7/2018 (sob o amparo do § 1º do art. 268 do RI/TCU) , a qual o fixou em R$ 59.988,01 para o ano de 2018 (data da prolação da decisão) .
49. Portanto, à luz desses dispositivos, o valor aplicado de R$ 8.000,00 corresponde a aproximadamente 13% do valor máximo retrocitado, o que, por sua vez, se encontra dentro dos parâmetros estabelecidos pelo RI/TCU e, por consectário lógico, dentro dos propósitos dos princípios da razoabilidade e da proporcionalidade, sendo legal e regimentalmente embasado.
50. No que concerne ao pedido de parcelamento, há de se destacar a previsão legal e regimental (art. 26 da Lei 8.443/1992 e do art. 217 do Regimento Interno do TCU) para o parcelamento do débito em até 36 (trinta e seis) parcelas mensais e sucessivas, devendo ser deferido eventual pedido, no caso de não-provimento do recurso.
CONCLUSÕES
51. Os argumentos analisados no Poder Judiciário e as decisões adotadas em procedimentos de natureza civil e criminal (exceto a declaração de inexistência do fato ou negativa de autoria em ação penal) não constituem óbice para o julgamento do processo de representação em curso no Tribunal de Contas da União, em atenção ao princípio de independência de instâncias.
52. O ato de constituição da banca examinadora do procedimento de credenciamento, analisado em conjunto com o edital, permite concluir a existência de divisão de tarefas entre os diversos servidores, não sendo possível a imputação de responsabilidade por insuficiências técnicas que não eram de competência dos agentes da Subsecretaria de Administração Geral, sendo imputável responsabilidade apenas à autoridade responsável pela homologação de empresa com existência de pendência.
53. A responsabilidade do agente competente para a fiscalização da execução do contrato se relaciona com a identificação de fatos, não tendo competência para deliberar sobre o prosseguimento ou não da avença. Sendo possível identificar que o fiscal de contrato alertou a Administração da insuficiência de recursos para o pagamento de serviços com o valor original, associado ao fato de ter recebido orientações para o prosseguimento na despesa, não é possível a atribuição de responsabilidade ao agente que agiu no sentido de identificar as falhas na execução contratual, impondo penalidades apenas aos servidores que determinaram o prosseguimento da despesa pública sem cobertura contratual.
PROPOSTA DE ENCAMINHAMENTO
Deste modo, submete-se à consideração superior a presente análise dos pedidos de reexame interpostos por Álvaro Antônio Guimarães, Hélvio Durante de Oliveira e Guilherme Francisco Guimarães, contra o Acórdão 15732/2018-TCU-Primeira Câmara, para propor, com base nos artigos 32 e 48 da Lei 8.443/92, conhecer e dar provimento aos recursos, notificando os recorrentes e a Secretaria de Saúde do Distrito Federal da decisão que vier a ser adotada."
É o relatório.

8.1. Danielle de Souza Amorim (16.784-E/OAB-DF) e outros, representando Hélvio Durante de Oliveira.
8.2.  Leonardo Estevam Maciel Campos Marinho (23.119/OAB-DF) e outros, representando Rafael de Aguiar Barbosa.

Não atuou.

REPRESENTAÇÃO. PRESTAÇÃO DE SERVIÇOS MÓVEIS DE OFTALMOLOGIA. CONTRATAÇÃO POR MEIO DE CREDENCIAMENTO. AUDIÊNCIA. MULTA. PEDIDOS DE REEXAME. CONHECIMENTO. PROVIMENTO.

REPRESENTAÇÃO (REPR)

Secretaria de Recursos (Serur); Secretaria de Controle Externo da Saúde (SecexSaude).

Apreciam-se neste momento processual pedidos de reexame interpostos por Álvaro Antônio Guimarães, Guilherme Francisco Guimarães e Hélvio Durante de Oliveira contra o Acórdão 15732/2018-TCU-Primeira Câmara, que lhes imputou multa individual em virtude do não acolhimento de suas razões de justificativa por irregularidades apontadas em representação formulada pelo Ministério Público junto ao TCU, questionando a legalidade do Edital de Credenciamento 1/2014 e da execução do contrato dele decorrente. O referido ajuste teve como objeto a prestação de serviços móveis de oftalmologia, tendo sido firmado entre a Secretaria de Estado de Saúde do Distrito Federal - SES/GDF e o Instituto de Olhos Fábio Vieira S/S.
 As irregularidades apuradas foram: a) indevida habilitação da empresa contratada, em virtude da ausência de apresentação de documentação quanto à habilitação técnica; b) credenciamento ilegal, tendo em vista restrição à participação em face à exigência de o serviço ser itinerante; c) terceirização ilegal dos serviços de saúde, sem que tenha ocorrido a sua autorização pelo Conselho de Saúde do Distrito Federal e a sua inclusão no Plano de Saúde respectivo; e d) realização de despesas sem cobertura contratual.
Foram, então, promovidas as audiências dos responsáveis, para que apresentassem razões de justificativa quanto às seguintes ocorrências, em síntese:
	 - Rafael de Aguiar Barbosa, Secretário de Saúde à época: a) pela restrição de o serviço ser itinerante; b) por ter homologado o credenciamento de empresa não habilitada; e c) por ter terceirizado ilegalmente os serviços, sem apreciação do Conselho de Saúde do Distrito Federal;
	- Túlio Roriz Fernandes, Subsecretário de Administração Geral da Secretaria de Saúde, quanto à restrição de o serviço ser itinerante;
	 - Álvaro Antônio Guimarães e Guilherme Francisco Guimarães, membros da Banca Examinadora do Edital de Credenciamento 1/2014, quanto à habilitação irregular da empresa credenciada; e
	- Hélvio Durante de Oliveira, Executor do Contrato 73/2014, por pagamentos sem cobertura contratual. 
Por meio do Acórdão 15732/2018-TCU-Primeira Câmara, as razões de justificativa apresentadas por Rafael de Aguiar Barbosa, Álvaro Antônio Guimarães, Guilherme Francisco Guimarães e Hélvio Durante de Oliveira foram rejeitadas, com a aplicação de multa individual no valor de R$ 8.000,00 para todos, à exceção de Rafael de Aguiar Barbosa, o qual foi apenado em R$ 6.000,00. 
Na mesma assentada, foram acolhidas as razões de justificativa apresentadas por Túlio Roriz Fernandes, que aproveitaram a Rafael de Aguiar Barbosa, quanto ao serviço ter sido itinerante. 
Irresignados, Álvaro Antônio Guimarães, Guilherme Francisco Guimarães e Hélvio Durante de Oliveira interpuseram pedidos de reexame.
II
Álvaro Antônio Guimarães (peças 149 e 166) e Guilherme Francisco Guimarães (peça 155) , na qualidade de representantes da Subsecretaria de Administração Geral da Secretaria de Estado de Saúde na banca examinadora referente ao Credenciamento 1/2014, embora tenham apresentados os pedidos de reexame em peças distintas, convergem suas teses recursais aos seguintes pontos, defendendo que não haveria qualquer violação de dever funcional e que os procedimentos do credenciamento seriam regulares:
a banca examinadora seria interdisciplinar, justamente para que cada Subsecretaria pudesse analisar os documentos repassados pela empresa participante do credenciamento quanto às matérias correlatas às suas áreas de competência, sendo que o item 6.2 do edital definia que antes da homologação seria realizada vistoria pela Subsecretaria de Planejamento, Regulação, Avaliação e Controle - Suplac e Secretaria de Vigilância à Saúde - SVS para verificar os documentos de qualificação técnica e de conformidade da estrutura para prestação dos serviços com as resoluções da Agência Nacional de Vigilância Sanitária - Anvisa;
as atividades por eles desenvolvidas seriam relativas à área meio, sem qualquer vínculo com áreas clínicas, e não teriam a incumbência de agrupar informações de outras áreas ou de cotejar pendências por elas apontadas;
a aposição da expressão "apto" referia-se apenas às competências da Subsecretaria de Administração Geral, devendo ter sido observadas as pendências até então mencionadas pela SVS, pela Suplac e pela Coordenação de Oftalmologia, todas unidades da Secretaria de Estado de Saúde;
todos os setores técnicos da SES/DF não consideraram a empresa "não apta", mas, sim, "apta com pendências", as quais deveriam ser sanadas em tempo anterior ao início das atividades;
o documento "Relatório", de 24/3/2014, assinado pelos recorrentes, conteria erro material, quando se utilizou da expressão "ressalta-se..." em vez de "ressalva-se..." para tratar das pendências apontadas pela Subsecretaria de Vigilância à Saúde;
a homologação do Secretário teria feito menção que restariam pendências a serem sanadas, o que confirmaria a ocorrência do erro material, apontado na alínea anterior;
a 2ª Turma Cível do Tribunal de Justiça do Distrito Federal e Territórios teria reconhecido, por unanimidade, a inexistência de condutas ímprobas, de enriquecimento ilícito, de prejuízo ao erário e de atentado aos princípios da Administração Pública, no processo de Improbidade Administrativa movido contra Guilherme Francisco Guimarães;
Por fim, os recorrentes requerem, em suma, o provimento do recurso para que as multas sejam revistas.
III
Hélvio Durante de Oliveira alega, em suma, que não teria praticado qualquer ato em descumprimento aos seus deveres funcionais e que o entendimento do acórdão teria extrapolado as atribuições do executor do contrato, as quais estariam contidas na Cartilha do Executor de Contrato Seplag, 2010, cabendo, em essência, a função de acompanhar e fiscalizar a execução do contrato, bem como de dar ciência à contratante sobre ocorrências que pudessem ensejar aplicação de penalidades ao contratado e sobre alterações necessárias ao projeto com implicação nos custos.
Afirma que a demanda cadastrada nos registros da SES/DF para atendimentos oftalmológicos e para cirurgia de catarata não traduzia a realidade. Nesse cenário, o recorrente teria notificado, em 28/5/2014, a SAS/SES/DF de que a "carreta da visão" extrapolaria os valores contratuais apesar do aditivo autorizado já no fim dos três primeiros meses de atuação. Em 10/6/2014, o recorrente solicita manifestação sobre a continuidade na prestação do serviço itinerante de oftalmologia.
Nesse sentido, assevera que, "a todo momento, comunicou aos seus superiores e responsáveis, documentadamente, fossem adotadas as medidas cabíveis à continuidade da prestação dos serviços de forma legal e escorreita".
 O recorrente alega que não foram explicitadas quais as condutas efetivamente executadas pelo executor do contrato que demonstrariam seu dolo ou culpa em tais atos, sendo que prevaleceria em nosso ordenamento jurídico a teoria da responsabilidade subjetiva do agente. Assim, seria insuficiente a mera demonstração do vínculo causal objetivo entre a conduta do agente e o resultado lesivo, quando a lei não contempla hipótese da responsabilidade objetiva.
Além de existir previsão orçamentária de cerca de R$ 36 milhões e de o recorrente ter solicitado em tempo hábil a formalização de novo contrato, houve uma lacuna temporal para tanto. Em face da prestação dos serviços, os quais não deveriam ser interrompidos, por orientação superior da SES/DF e afiançada pela Assessoria Jurídica AJL/SAS/SES/DF, optou-se pelo pagamento por meio de despesa indenizatória.
Não haveria da parte do recorrente, mesmo que se verificasse a eventual ocorrência de meras irregularidades no procedimento adotado, a atuação maliciosa com dolo ou culpa de lesar o erário, capaz de evidenciar a atuação de má-fé.
O recorrente pondera ainda a violação aos princípios da proporcionalidade e da razoabilidade, uma vez que a pena foi aplicada sem se observar as atenuantes e as condições dos fatos concretos ocorridos, e sem restar demonstrada a participação direta dele nos fatos que lhe foram imputados.
Por fim, requer o provimento do recurso para o acolhimento integral de suas razões de justificativas. Alternativamente, pede a redução do valor da multa ou o seu parcelamento.
IV
A Secretaria de Recursos (Serur) analisou as alegações recursais, considerando que os argumentos e documentos apresentados teriam o condão de alterar a convicção no sentido de dar provimento aos recursos (peças 167-169) . 
Ao final, a Serur propõe o conhecimento dos pedidos de reexame para, no mérito, dar-lhes provimento.
V
Inicialmente, ratifico o despacho exarado à peça 156 no sentido de conhecer dos pedidos de reexame de Álvaro Antônio Guimarães e Hélvio Durante de Oliveira.
No mesmo sentido, conheço do pedido de reexame de Guilherme Francisco Guimarães, com fundamento na análise empreendida pela Serur, a qual incorporo às minhas razões de decidir, nos termos do Relatório antecedente a este Voto.
VI
Trato, inicialmente, da análise sobre a qualificação técnica do Instituto de Olhos Fábio Vieira S/S e da homologação do credenciamento.
Preliminarmente, concordo com o Relator a quo que, no estrito e literal teor do art. 3º da Lei 8.666/1993, especialmente do princípio da vinculação ao edital, a habilitação do Instituto de Olhos Fábio Vieira S/S fora irregular. No entanto, vislumbro circunstâncias atenuantes neste momento recursal que seriam hábeis ao provimento dos pedidos de reexame.
As duas pendências que geraram a imputação de irregularidade na habilitação da licitante credenciada dizem respeito ao não cumprimento das alíneas 'a' e 'e' do subitem IV do item 3.1 da Seção III do Edital de Credenciamento 001/2014-SES/DF (peça 1, p. 17-30) , especificamente no que se referem à validação do registro dos prestadores de serviços oriundos de outra unidade da federação pelo CRM/DF e à emissão de alvará sanitário, matérias correlatas com as unidades técnicas da SES/DF.
Assiste razão aos recorrentes quanto à interdisciplinaridade da banca examinadora no sentido de que caberia aos representantes de cada Subsecretaria especializada da Secretaria de Estado de Saúde do Distrito Federal analisar documentos e matérias relativas às suas áreas de competência. Embora não tenham restado definidas na Portaria 24, de 5/2/2014 (peça 94, p. 3-4) as atribuições de cada membro, a interpretação mais consentânea é que essas fossem alocadas de acordo com as competências técnicas de cada setor. Mesmo que a coordenação da banca fora atribuída ao recorrente Guilherme Francisco Guimarães, este fato, isoladamente, não seria suficiente para condená-lo, como veremos abaixo.
Também concordo com o Relator a quo quando assevera que os servidores da Suag/SES/DF teriam condições de identificar as ausências documentais e impugnar a habilitação da credenciada. Ocorre, porém, que, na prática, eles apenas deram encaminhamento ao procedimento no sentido de que o Instituto de Olhos Fábio Vieira S/S estaria "apto com pendências", conforme parecer de peça 67, p. 62.
A menção às pendências na habilitação técnica do Instituto de Olhos Fábio Vieira S/S começou quando da vistoria técnica na unidade móvel de oftalmologia, ocorrida nos dias 13 e 14 de março de 2014, na cidade de Coronel Fabriciano/MG (peça 67, p. 49-50) , passou pela Subsecretaria de Vigilância à Saúde (peça 67, p. 51) , pelo Coordenador de Oftalmologia da SES/DF (peça 67, p. 83) , pela Assessoria Jurídico-Legislativa da SES/DF (peça 67, p. 66-68) , chegando até a fase de homologação do credenciamento pelo Secretário de Saúde (peça 67, p. 70) , ou seja, as pendências foram ressalvadas em todo o procedimento. Anoto que, na publicação do credenciamento no Diário Oficial do Distrito Federal, foi mantida a condição de "apta com pendências" (peça 67, p. 71) .
É relevante anotar que as pendências apontadas na vistoria técnica deveriam ser sanadas, visando ao início das atividades (peça 67, p. 49-50) , as quais seriam objeto de nova inspeção quando a unidade técnica estivesse em funcionamento no Distrito Federal.  
Pelas razões de justificativas trazidas por Álvaro Antônio Guimarães, haveria uma praxe administrativa na Secretaria de Saúde do GDF para certames do tipo credenciamento, sendo que a avaliação e a classificação realizadas, quanto aos critérios de habilitação, seriam em considerar a interessada em "apta", "apta com pendências" e "inapta".
Mesmo que possa ser objeto de alguma censura, a praxe administrativa fora seguida pelos gestores, não transparecendo que o encaminhamento adotado fosse meramente casuístico para o credenciamento da contratação dos serviços relativos à carreta da visão. 
É forçoso reconhecer que os recorrentes não omitiram a informação da área técnica de que haveria pendências a ser sanadas. Pelo contrário, em nenhum momento, houve qualquer ato nesse sentido. 
Também é crível admitir que houve um erro material no relatório emitido pelos recorrentes quando utilizaram a expressão "ressalta-se" em vez de "ressalva-se", pois o documento da autoridade superior que homologou o credenciamento, e todos os outros, adota esta menção e deixa assente que haveria pendências a serem sanadas, as quais, diga-se de passagem, foram posteriormente atendidas.
Nesse contexto, não se verifica norma administrativa ou mesmo diretriz que incumbisse os recorrentes no sentido de se manifestarem peremptoriamente pela inabilitação de qualquer interessada, quando outra Subsecretaria tivesse anteriormente apontado pendências a serem sanadas. 
Enfim, as informações chegaram de maneira clara e transparente ao Secretário de Saúde do DF, o qual tomou total conhecimento da situação de habilitação técnica da empresa para fins de sua decisão pela homologação ou não do credenciamento. 
Por fim, como analisado pela Serur, o julgamento pela improcedência de ação de improbidade (0021822-34.2014.8.07.0018 - 2ª Turma Cível do Tribunal de Justiça do Distrito Federal e Territórios) contra Guilherme Francisco Guimarães não teria o condão de eximi-lo de responsabilidade neste Tribunal. No entanto, não posso deixar de considerar essa situação em favor do recorrente, fato que converge com a presente análise.
Na hipótese de se responsabilizar algum agente, entendo que a imputação recairia apenas sobre o Secretário de Saúde, que homologou o certame tendo em vista ter todos os elementos à disposição para a sua decisão. Mesmo para essa hipótese, vislumbro encaminhamento também diverso. 
A análise realizada para os recorrentes aproveita, em parte, nos termos do art. 281 do Regimento Interno deste Tribunal, ao Secretário de Saúde, o qual também foi condenado pelo mesmo fato, pois, embora com as pendências, entendo que não havia manifestação técnica contrária à contratação. Havia, sim, itens habilitatórios que deveriam ser tempestivamente sanados. 
As duas pendências ressalvadas na habilitação técnica do Instituto de Olhos Fábio Vieira S/S passaram pelo escrutínio do Conselho Regional de Medicina, o qual verificou que elas teriam sido sanadas, conforme o teor do Ofício 3947/2014, de 20/4/2014 (peça 71, p. 2-4) , emitido apenas um mês da assinatura do contrato, que ocorreu em 28/3/2014. Entendo ser de rigor excessivo condenar o Secretário de Saúde pela decisão de homologar o credenciamento com as pendências apontadas. 
Cabe ao gestor público examinar as situações postas, analisando as circunstâncias e alternativas do caso, dentro de seu poder decisório, com base no cenário de momento e prospectivo e, em face dos riscos correspondentes, decidir. Embora não estivesse vigente à época, entendo apropriado me subsidiar nas inovações trazidas pela Lei de Introdução às Normas do Direito Brasileiro, em especial a disposta no art. 22, caput e § 2º, que, em suma, balizam que, na interpretação de normas sobre gestão pública, serão considerados os obstáculos e as dificuldades reais do gestor e as exigências das políticas públicas a seu cargo, devendo ainda, na aplicação de sanções, serem consideradas as circunstâncias práticas que houverem imposto, limitado ou condicionado a ação do agente.
Estamos discutindo a homologação de um credenciamento, no qual a interessada apresentava pendências sanáveis em sua habilitação técnica, para a execução de política pública de saúde, que, à época, apresentava uma grande demanda represada de atendimento - 17.000 pacientes aguardavam consulta oftalmológica e 3.900 cirurgias de catarata. 
Pondero também que não restou evidenciado direcionamento e, até o momento, restrição indevida à competitividade, fato esse que foi, até mesmo, objeto de audiência do gestor nestes autos, sendo que, para esse achado, suas justificativas foram acolhidas. 
Por outro lado, devo ressalvar, por oportuno, como apontado pelo Relator a quo, que a adoção de modelagem não convencional (serviços itinerantes) , a qual pode ter restringido a competição, com eventual reflexo nos custos associados à contratação, foi objeto de determinação à SecexSaúde para que autuasse processo de auditoria específica para averiguar a pertinência e correição dos valores pagos ao Instituto de Olhos Fábio Vieira S/S por força dos Contratos 73/2014 e 209/2014. Assim, caso haja alguma irregularidade nesse sentido, a responsabilidade do Secretário de Saúde terá condições de ser melhor apreciada.
Nesse sentido, tendo em vista que o Secretário de Saúde foi apenado por duas condutas, sendo que, em relação à imputação por ter terceirizado ilegalmente os serviços, sem apreciação do Conselho de Saúde do Distrito Federal, o ex-Secretário nem mesmo se manifestou objetivamente, encaminho no sentido de reduzir sua multa em 50% do valor aplicado pelo Acórdão 15732/2018-TCU-Primeira Câmara.
Em conclusão, os pedidos de reexame de Álvaro Antônio Guimarães e Guilherme Francisco Guimarães devem ser providos, tornando-se insubsistentes as multas a eles aplicadas, bem como aproveitando, nos termos do art. 281 do RI/TCU, a análise em favor de Rafael de Aguiar Barbosa, no que concerne à homologação do credenciamento de empresa não habilitada, reduzindo o valor da multa a ele aplicada.
VII
Hélvio Durante de Oliveira foi condenado por pagamentos realizados que extrapolaram o valor do Contrato 73/2014. Embora esteja objetivamente caracterizada a irregularidade, vislumbro também para o presente recorrente circunstâncias atenuantes que militam a seu favor.
Por evidente, o que se ora discute transcende a irregularidade de pagamentos sem cobertura contratual. Analisa-se a continuidade de uma ação de saúde pública, com grande demanda e carência para a população do DF, à época.
Em face ao aumento da demanda espontânea de pacientes, conforme apontado no documento assinado pelo recorrente à peça 111, p. 3, restariam duas alternativas completamente antagônicas: ou não continuar (e por conseguinte não ocorrer pagamentos sem cobertura contratual) a prestação dos serviços da carreta da visão que extrapolariam o Contrato 73/2014 e deixar, naquele momento, a ação de saúde pública incompleta, com a população alvo desassistida, até mesmo, com tratamentos incompletos, com todo o ônus político e social dessa medida; ou continuar com a prestação dos serviços e efetuar os pagamentos sem cobertura contratual, evitando a solução de continuidade desses. Entendo que, diante do contexto, o recorrente agiu com proporcionalidade e razoabilidade, o que atenua a irregularidade e a sua condenação. 
Ademais, o recorrente teria indicado e comunicado à instância competente, previamente, a existência de demanda superior ao quantitativo de serviços previsto no Contrato 73/2014 e que esse não comportaria aumento nem a continuidade das ações (peça 111, p. 3) . Na mesma linha, o recorrente solicitou à Subsecretaria de Vigilância à Saúde manifestação acerca da continuidade na prestação do serviço itinerante de oftalmologia (peça 111, p. 4) , ou seja, não houve omissão de sua parte. 
Destaco excerto da análise da unidade instrutora que bem contextualiza a ocorrência: "Não sem razão, a necessidade de expansão do objeto contido no processo de credenciamento inicial (Processo 2982/2014) acarretou a nova contratação com valores ampliados (Processo 7068/2014) , sugerindo ao executor do contrato que a questão da cobertura orçamentária já estaria sendo resolvida com a nova contratação, saindo da esfera de competência do executor.".
Em suma, depreende-se que os pagamentos sem cobertura contratual decorreram de fatos alheios ao recorrente, como previsão inicial de dispêndios abaixo da demanda efetiva dos serviços e o lapso temporal para a nova contratação, que, posteriormente, foi promovida (Contrato 209/2014) .
Por fim, não há qualquer elemento que indique pagamentos sem contraprestação ou que viessem a beneficiar indevidamente a contratada.
Diante dessas circunstâncias, entendo que o recurso deve ser provido e tornada insubsistente a multa a ele aplicada.
 	Ante o exposto, voto no sentido de que o Tribunal adote o Acórdão que ora submeto à deliberação deste Colegiado.
TCU, Sala das Sessões Ministro Luciano Brandão Alves de Souza, em 20 de agosto de 2019.
Ministro BRUNO DANTAS 
Relator